【裁判字號】    98,上訴,2098
【裁判日期】    980722
【裁判案由】    毒品危害防制條例
【裁判全文】
臺灣高等法院刑事判決                98年度上訴字第2098號
上  訴  人  臺灣板橋地方法院檢察署檢察官
被      告  乙○○
指定辯護人  本院公設辯護人甲○○
上列上訴人因被告違反毒品危害防制條例案件，不服臺灣板橋地
方法院97年度訴字第3872號，中華民國98年3 月27日第一審判決
（起訴案號：臺灣板橋地方法院檢察署97年度偵字第3581號），
提起上訴，本院判決如下：
    主  文
上訴駁回。
    理  由
一、公訴意旨略以：被告乙○○（簡稱被告）基於販賣第一級毒
    品以營利之犯意，於民國（下同）96年10月23日18時許，在
    臺北縣萬華區○○路與武昌街口，欲將海洛因1 包（淨重0.
    65公克），以新臺幣（下同）6,500 元之價格出售予丁○○
    時，為埋伏在場之警員當場查獲而未遂，並扣得上開海洛因
    1 包。因認被告涉犯毒品危害防制條例第4 條第6 項、第1
    項之販賣第一級毒品未遂罪嫌。
二、按犯罪事實應依證據認定之，無證據不得認定犯罪事實；又
    被告之自白，不得作為有罪判決之唯一證據，仍應調查其他
    必要之證據，以察其是否與事實相符，刑事訴訟法第154 條
    第2 項、第156 條第2 項定有明文。又被告否認犯罪事實所
    持之辯解，縱屬不能成立，仍非有積極證據足以證明其犯罪
    行為，不能遽為有罪之認定，最高法院30年度上字第1831號
    判例可資參照。又司法警察若以陷害教唆方式，即行為人原
    不具犯罪故意，純因司法警察之設計教唆，而萌生犯意，進
    而實施犯罪構成要件之行為，因屬警察機關以引誘或教唆犯
    罪之不正當手段，使原無犯罪故意之人因而萌生犯意並實施
    犯罪，再進而蒐集其犯罪之證據而予以逮捕偵辦，其手段顯
    然違反憲法對於基本人權之保障，且已逾越偵查犯罪之必要
    程度，對於公共利益之維護並無意義，其因此所取得之證據
    資料，應不具證據能力，最高法院95年台上字第782 號刑事
    判決亦足資參照。
三、公訴人認被告涉犯上開犯行，係以被告於警詢及偵查中之供
    述、證人丁○○、戊○○於警詢及偵查中、證人丙○○於偵
    查中之證述、臺北市政府警察局刑事警察大隊通緝案件移送
    書1 份、交通部民用航空局航空醫務中心毒品鑑定書1 份及
    扣案之海洛因1 包（淨重0.65公克）為主要論據。訊之被告
    堅決否認有何販賣第一級毒品之犯行，辯稱：伊和丁○○於
    96年10月23日相約碰面，是因丁○○打電話給伊，表示要償
    還之前積欠伊之5,000 元，伊就和朋友丙○○前往約定地點
    ，丁○○之女友戊○○交給伊5,000 元後，警方就將伊逮捕
    ，並扣得海洛因1 包，但扣案之海洛因1 包是伊與丙○○要
    自己施用的，不是要賣給丁○○的，伊沒有販賣第一級毒品
    海洛因之行為等語。
四、經查，證人丁○○先後於警察機關、檢察官、法院為陳述，
    於後二者作證時均經具結，於法院訊問時並經過交互詰問。
    其於法院交互詰問之證詞與警詢之不同部分，其警詢時之供
    述，依後述之理由，並無較可信之特別情況，自不得為證據
    ，合先說明。又查，被告因於96年10月23日中午時分與證人
    丁○○以電話聯絡，相約於當日下午6 時許，在臺北市○○
    路、武昌街口碰面，丁○○並由其女友戊○○至約定地點，
    擬交付現金5,000 元予被告，被告依電話約定與友人丙○○
    前往，旋為現場埋伏之警員查獲，並在被告與丙○○共同騎
    乘之機車上扣得白色粉末1 包（淨重0.65公克），該白色粉
    末1 包經鑑定後檢出海洛因成分等事實，為被告所是認，並
    有現場照片3 幀、內政部民用航空局航空醫務中心96年11月
    14日航藥鑑字第0961925 號毒品鑑定書1 份在卷可參。參諸
    被告於警詢時即供承扣案之毒品海洛因是要賣給丁○○，伊
    係依丁○○所指定之時間、地點，由綽號「阿文」者要伊騎
    乘機車帶丙○○將毒品賣給丁○○等語（參96年偵字第2258
    4 號偵查卷第13頁），另核諸證人丁○○於偵查中證稱：警
    方叫伊假裝要跟被告購買毒品，把被告約出來，所以向被告
    表示要買6500元的海洛因，約在中華路與武昌街口交易等語
    （參同上偵查卷第94頁），堪認被告為警查獲時，確有擬將
    海洛因1 包出售予丁○○之客觀事實，被告辯稱扣案之海洛
    因1 包，並非要賣給丁○○等語，並不足採信。
五、惟查，被告接獲丁○○之要約電話，同意攜帶海洛因1 包，
    依約前往而為理場埋伏之警員查獲時，是否係經由警察人員
    之設計，以釣魚之偵查技術誘捕被告？被告為警查獲時，是
    否已經從事販賣海洛因之行為或已經具備販賣海洛因之犯罪
    故意，厥為本件被告是否構成犯罪之兩點重要爭議。經查：
    （一）證人丁○○因竊盜案件遭通緝，為臺北市政府警察局
    刑事警察大隊於96年10月22日20時緝獲，業經證人丁○○於
    原審結證明白（參原審卷第89頁），並有該刑事警察大隊通
    緝案件移送書在卷可按（參原審卷第125 頁至第128 頁），
    顯見丁○○打電話給被告時，其人已經在警察局內，身體自
    由受到相當程度之限制。參諸證人丁○○於原審結證稱：因
    為伊有施用毒品，當時在警局毒癮發作，才打電話與被告，
    警察知道伊毒癮發作，亦知道伊有打電話出去，伊請戊○○
    拿錢，跟她說被告位置，叫戊○○拿5 千元去拿毒品是經過
    警察同意情況下所為。第一通電話伊問被告那邊有無軟的，
    被告說他在上班沒有空，隔沒多久，警方在製作伊竊盜之筆
    錄，被告打給伊，問伊現在那裡，伊說在武昌街，被告問伊
    要多少，伊說要多少，被告說等一下再打給伊，隔沒多久，
    被告打電話給伊，問伊在那裡，要約在那裡，後來警察與戊○○一起過去；伊竊盜部分總共12件，警方製作筆錄途中，
    伊毒癮發作，伊在警局是邊作筆錄邊打電話給被告等語（參
    原審卷第90頁至第92頁），倘丁○○毒癮發作確如其所述，
    係在警察對之製作筆錄之時，依常情警察人員豈有不知，被
    告如何能打斷警察人員之偵詢擅自向被告要約購買毒品解癮
    ？另核諸證人戊○○於原審結證稱：伊與丁○○之前為男女
    朋友，丁○○因為竊盜案件被通緝到市刑大，警察有打給伊
    ，叫伊過去；丁○○被抓隔天打電話給一個人，丁○○問警
    察要不要去，如果要，丁○○就去約，之後約好要拿東西，
    並約地點，之後警察就與伊一起去約定地點；警察說妳去就
    對了，他們就在附近等語（參原審卷第100 頁、第101 頁、
    第105 頁），堪認證人丁○○應係於警察機關接受詢問時，
    毒癮發作，在場之警察人員亦已知悉，參諸被告一到約定地
    點，立即為警逮捕等情，應認丁○○與被告電話聯絡係得到
    警察人員之授意，是本件係由警察人員設計，由丁○○出面
    向被告要約購買毒品海洛因，誘捕被告出來予以查獲等情，
    應與事實相符。至於證人丁○○雖曾於警詢時供稱：是被告
    於10月23日17時30分許用手機打給伊，向伊推銷，伊便主動
    向警方提起要提供警方查緝等語（參同上偵查卷第27頁），
    似指稱被告主動向其兜售毒品，惟於偵查中已改變原來說詞
    ，供稱：伊在警局接到被告電話，因為之前伊有先撥打給被
    告，伊被查獲被告剛好回伊電話，警方叫伊假裝要買毒品，
    把被告約出來等語（參同上偵查卷第94頁），則並未指稱係
    被告主動向其兜售毒品，於原審結證時亦證稱：因伊有施用
    毒品，當時在警局毒癮發作，伊打電話給被告等語（參原審
    卷第90頁），姑不論證人丁○○前後供述不一，已有瑕疵可
    指，其於警詢之供述既與偵查、審理時不同，又無較有可信
    之特別情況，亦不得採為證據。至於證人即承辦警員邱坤寶
    於原審結證稱：抓到通緝犯丁○○後，沒有讓丁○○關機，
    當時被告打電話給丁○○要賣他毒品，丁○○就問我們要不
    要抓等語（參原審卷第47頁），惟因其為本案之偵辦員警，
    本身存有與被告之相對立關係，亦不足據為認定被告主動打
    電話向丁○○兜售毒品之不利證據；（二）本件被告於96年
    10月23日18時許，在臺北縣萬華區○○路與武昌街口，查獲
    其欲將海洛因1 包（淨重0.65公克），出售予丁○○之事實
    ，既係出於警察之設計安排，如前所述，本件被告為警查獲
    時，是否已經從事販賣海洛因之行為或已經具備販賣海洛因
    之犯罪故意？本院按諸被告於警詢曾供稱：警方於其所騎乘
    之機車前加油鎖匙蓋內查獲第一級毒品海洛因1 包，是要賣
    給丁○○的，因丁○○與「阿文」不熟，也沒有「阿文」的
    電話，丁○○要買毒品要伊幫忙聯絡「阿文」，伊係幫丁○○聯絡「阿文」購買毒品，完全是朋友幫忙；沒有得到任何
    利益；23日中午丁○○以電話撥打給伊，要伊聯絡「阿文」
    ，他要購買毒品，伊當時在上班，因他一直拜託，伊才請假
    到「阿文」家，「阿文」就要伊聯絡丁○○，並吩咐伊先向
    丁○○收取5000元，叫伊與丙○○一起來等語（參同上偵查
    卷第13頁、第14頁），雖曾自白其係幫助丁○○向「阿文」
    聯絡購買海洛因，惟並未自承其與「阿文」共同販賣毒品海
    洛因，衡諸「阿文」之人，是否確有其人，是否與被告有共
    同販賣海洛因之行為，並無證據加以證明，另參諸證人丙○○於偵查中結證稱：扣案之海洛因1 包，係伊與被告去找朋
    友拿的等語（參同上偵查卷第62頁），於原審結證稱：為警
    查獲當日，伊與被告先在朋友家見面，我們都是去拿海洛因
    ，伊與被告都是向「阿文」購買等語（參原審卷第115 頁正
    面至第116 頁正面），再徵諸前述丁○○打電話向被告表示
    向購買海洛因，係經由警察人員之授意等情，如前所述，堪
    認被告於23日接到丁○○之電話，亦係純因丁○○之要約而
    行動，尚無從認定被告係與「阿文」共同販賣毒品海洛因，
    或係隨時持有海洛因而對外經常販賣之藥頭。警察人員授意
    丁○○向被告表示購買海洛因，並約使被告出面而予以查獲
    ，雖屬釣魚之偵查技術，惟觀諸卷內資料並無證據顯示被告
    接受丁○○電話表示購買海洛因之時已經從事販賣海洛因之
    行為或已經具備販賣海洛因之犯罪故意，其因此取得之證據
    資料，揆之首揭最高法院之判決意旨，不得作為認定被告犯
    罪之依據；（三）被告雖於警詢時另供承：10月18、19日凌
    晨丁○○曾打電話給伊，要伊介紹「阿文」賣毒品給他，伊
    就到「阿文」住處找「阿文」，伊拿丙○○手機撥給丁○○
    ，接通後由「阿文」與丁○○交談等語（參同上偵查卷第14
    頁），另證人丁○○亦於檢察官偵查中供稱：曾於96年9 月
    間，在新莊市○○路中慶巷40號1 樓，第一次向被告購買海
    洛因等語（參同上偵查卷第93頁、第94頁）。惟本件起訴書
    所指被告犯罪內容，僅係丁○○為警查獲後在警局與被告電
    話聯絡買賣海洛因之部分，並未及於被告上開所指部分，法
    院對於未請求之事項本不得審判。又因被告上開警詢之供述
    與證人丁○○偵查中之供述不相符合，亦不得作為本件不利
    被告認定之證據；（四）至於扣案之現金5000元，參諸證人
    即承辦警員邱坤寶於原審證稱：丁○○與對方約時間、地點
    ，順便將之前所欠的5000元還給被告，5000元不是買海洛因
    的錢等語（參原審卷第47頁），另證人戊○○於原審結證稱
    ：5000元係伊所有，丁○○原本叫伊拿給某個人，警察說要
    去抓人等語（參原審卷第102 頁），亦不足認定被告因販賣
    海洛因之所得。綜上所述，本件檢察官所舉證據，無法使本
    院對於被告產生有罪之確信，此外，復查無其他積極證據證
    明被告有何販賣第二級毒品海洛因之犯行。
六、原審判決以本件不能證明被告犯罪，因而諭知被告無罪，所
    述理由固與本院不同，惟結論既屬相同，仍應予維持。上訴
    意旨以：（一）證人丁○○對於究曾向被告購買幾次海洛因
    、價格為何、前次積欠被告5,000 元係因向被告購買11,000
    元或5,000 元海洛因之賒帳、被告於96年10月23日回撥電話
    予丁○○，係因丁○○於96年10月22日已撥打電話予被告欲
    購買海洛因，抑或丁○○於96年10月23日在警局，因毒癮發
    作而撥打電話予被告、戊○○於當日除交付被告5,000 元外
    ，是否尚要交付6,500 元予被告等關於被告先前販售海洛因
    及本案交易海洛因等細節，於警詢、偵查及審理中證述雖有
    差異，然證人丁○○於審理中之證述相距案發時間已逾1 年
    4 月，自難僅憑上開差異即認其證述均不可採，仍應綜觀相
    關情事以為判斷。原審勘驗證人丁○○警詢筆錄之錄影帶，
    全程錄影，並無中斷，亦無發現刑求情形，堪認其警詢供述
    內容係出自被告真意所為；而本件證人丁○○確實有在23日
    中午左右撥打電話向被告購買毒品，並在同日17時30分許，
    與被告約定交易，是原審認上開證據僅足認丁○○撥打電話
    予被告時，被告確實在上班乙節，實屬有誤；（二）證人丁○○於警詢製作筆錄期間，既有打電話向被告購買毒品，然
    警方究竟如何查獲？詳究其可能性不外如下：（1） 丁○○
    向被告購買毒品時，於第一通電話即為員警發現，並在員警
    要求下繼續配合將被告逮捕到案；（2） 被告回撥電話給丁○○時，始為員警發現有異，並配合員警要求將被告逮捕到
    案；（3） 丁○○一開始與被告聯絡後，即主動向警方供稱
    被告犯行，並主動配合將被告邀出並逮捕；（4） 丁○○請
    女友戊○○取貨時，警方始發現有異，丁○○始供出上情。
    分析證人丁○○之供述，其就警方何時發現其向被告購買毒
    品乙節，究係在警方要求下不得不被動供出或是其主動供出
    部分，多所閃躲，原審以此因認丁○○證述不可採，然於施
    毒者與販毒者間本為特殊型態之共生團體，施毒者需販毒者
    提供毒品滿足需求，在此共生團體中，係因聯絡過程中不慎
    為警方發現，因而不得不「被動」配合協助警方查緝販毒者
    ，亦或是自行「主動」向警方邀功供出販毒者，在此一共生
    結構下之評價大為不同；參以證人戊○○證稱「那時丁○○
    打電話給壹個人，丁○○問警察要不要去，如果要的話丁○○就去約，之後約好要拿東西，後來就約地點，之後警察就
    和我一起去約定的地點，在西門町鵝肉店，在警察局附近」
    ，以及證人即員警邱坤寶證稱：「當時阿民打電話給丁○○
    要賣他毒品，丁○○就問我們要不要抓來辦」等語，證人丁○○反覆其詞之因不言可喻，原審未審酌證人此一特殊心理
    壓力下所為之證述，反以之為不可信之依據，實有悖於經驗
    法則；（三）另原審復以「故被告辯稱證人丁○○係以清償
    欠款由，與其相約碰面等語」，非屬全然無據，而為有利被
    告之認定。然依證人邱坤寶於原審之證詞，與證人戊○○證
    述內容相符，且本案客觀事實為邱坤寶於23日18時許，會同
    戊○○在臺北市○○路與武昌街口，當場查獲被告及丙○○
    ，並扣得海洛因1 包，就事理觀之，證人邱坤寶必是自丁○○處接獲被告販毒情資，始會同戊○○前往查緝，倘丁○○
    於電話中就毒品交易乙節未與被告達成合意，其既無從得知
    被告會攜帶海洛因到場，縱捏造販毒交易事實而主動告知警
    方前往查緝，亦無從查獲被告販毒之證據，況被告於警詢中
    亦承認自阿文處取得毒品欲交付給丁○○；又倘丁○○是被
    動配合警方前往查緝，如警方未發現丁○○電話中聯絡購買
    毒品情事，亦無從要求丁○○配合，且亦不會愚至以無法確
    保被告會攜帶毒品到場之上開理由將被告邀出，是以原審認
    定被告上開辯解有據，實與經驗法則不符，顯有違誤等語，
    指摘原審諭知無罪之判決不當。惟查：（一）證人丁○○於
    警詢所言與原審法院供述不符之部分，因並無具有較可信之
    特別情況，應予排除，檢察官上訴仍執其警詢筆錄之內容再
    三爭執，已屬無據；（二）本件被告出面擬出售海洛因與丁○○，應係出於警察人員之設計教唆而萌生犯意，原審判決
    對此點雖未提及，惟已經本院敘明如前。檢察官上訴意旨亦
    指出本件證人丁○○於警詢製作筆錄期間，打電話向被告購
    買毒品，警方查獲之情形有多種可能性。上訴意旨僅以原審
    判決之內容為基礎，認為原審判決未審酌證人丁○○作證時
    之特殊心理壓力，不採信其證詞，有違經驗法則，亦不足採
    ；（三）被告所辯其前往查獲地點並非販賣海洛因一節，並
    不可採，惟因本次警察機關查獲本案屬於陷害教唆，不因其
    所辯不可採，即為不利於被告之認定，業如前述。是原審判
    決採信被告所辯證人丁○○係以清償欠款由，與其相約碰面
    等語，仍不足以改變判決之結果。綜上所述，本件上訴為無
    理由，應予駁回。
據上論斷，應依刑事訴訟法第368 條，判決如主文。
本案經檢察官王金聰到庭執行職務。
中    華    民    國    98    年    7     月    22    日
                  刑事第二十庭審判長法  官  楊貴雄
                                    法  官  林銓正
                                    法  官  鄧振球
以上正本證明與原本無異。
檢察官如不服本判決，應於收受送達後10日內向本院提出上訴書
狀，其未敘述上訴之理由者並得於提起上訴後10日內向本院補提
理由書（均須按他造當事人之人數附繕本）「切勿逕送上級法院
」。
                                    書記官  劉有志
中    華    民    國    98    年    7     月    22    日


司法院資訊處製作；財團法人民間司法改革基金會備份。
